臺灣高等法院民事判決　九十一年度上易字第二八一號
　　　上　訴　人　　國揚實業股份有限公司
　　　法定代理人　　侯西泉
　　　被　上訴人　　甲○○
右當事人間返還價金等事件，上訴人對於中華民國九十一年二月五日臺灣臺北地方法
院九十年度訴字第二○五七號第一審判決提起上訴，本院判決如左：
    主    文
上訴駁回。
第二審訴訟費用由上訴人負擔。
    事實及理由
一、本件被上訴人主張：被上訴人於民國八十六年九月四日與上訴人締約購買坐落於
    台北縣永和市○○段一至四、二四、二四─二、四０、四０─二、四一地號及同
    市○○段一七二地號土地上之「天琴」大廈預售屋Ａ２棟第三樓房屋一戶，房地
    總價一千四百六十一萬元。嗣上訴人於八十七年十一月五日發生財務危機，信譽
    破產，系爭建物無法繼續興建，停工近一年，詎料復工後，未經承購戶之同意，
    即擅自變更公司之法定代理人及系爭建物起造人，並將系爭土地信託變更登記至
　　富邦建築經理股份有限公司(下稱富邦建經公司)名下，且於約定應完工之八十八
　　年十二月三十一日仍未完工，明顯違約，被上訴人乃於八十九年五月二日以存證
　　信函向上訴人表示解除契約，上訴人自應返還被上訴人已繳納之價金二百四十八
　　萬元，並給付遲延違約金七十五萬元。此外，系爭建物之工程停工，使被上訴人
　　愧對鄰居、朋友，精神受有痛苦，上訴人應賠償精神上損害二十七萬元，爰依契
　　約及侵權行為之法律關係提起本訴，求為命上訴人應給付被上訴人三百五十萬元
　　，及其中八十三萬元 (於開工日即八十六年十二月三十一日前違約收取之價金)
　　自八十六年十二月三十一日起，其餘自起訴狀繕本送達翌日起，均至清償日止，
　　按年息百分之五計算利息之判決。又被上訴人解除契約倘非合法，而上訴人解除
　　契約為合法，則其沒收被上訴人已繳價金之全數作為違約金，顯屬過高，應予酌
　　減，爰另依不當得利之法律關係，求為命上訴人應返還超收金額之判決 (前開請
　　求，原審認被上訴人解除契約不合法，駁回其回復原狀及損害賠償之請求，並認
　　上訴人沒收被上訴人已繳價金之全數作為違約金過高而予酌減，依不當得利之法
　　律關係，判命上訴人應給付被上訴人一百零一萬九千元，及自起訴狀繕本送達之
　　翌日即九十年五月八日起至清償日止按年息百分之五計算之利息，上訴人對於原
　　判決不利部分提起上訴，被上訴人對於原判決不利部分則未聲明不服) ，並於本
　　院答辯聲明：上訴人之上訴駁回。
二、上訴人則以：系爭建物已依約於開工後七百個工作天內即八十九年十二月十九日
    取得使用執照完工，上訴人並無違約之處，被上訴人對於上訴人先後通知其辦理
    貸款手續或以現金一次付清銀行貸款，均置之不理，上訴人乃於九十年四月三十
    日函告被上訴人解除本件買賣契約，並依約將被上訴人所繳價金之全數沒收，此
    違約金之約定並未過高，自無返還之義務。蓋被上訴人遭沒收之已繳價金為二百
    四十八萬元，僅佔總價一千四百六十一萬元之百分之十六點九七，尚不及上訴人
    所受之損害，且未違反內政部頒行預售屋買賣契約書範本之規定，況法院判斷違
    約金是否過高時，除應審酌契約當事人之締約地位、一般客觀事實、社會經濟狀
    況及當事人所受損害情形外，尤不能將契約自由之前提棄之不顧，本件不動產之
    買賣係屬預售屋，上訴人承擔之風險較大，是以沒收被上訴人已繳價金之全數，
    並無違約金過高之情形，被上訴人依不當得利之法律關係，請求上訴人返還超收
    之金額即屬無據等語置辯。並於本院上訴聲明：(1)、原判決不利於上訴人部分廢
    棄。(2)、右廢棄部分，被上訴人在第一審之訴及其假執行之聲請均駁回。
三、查被上訴人主張伊於八十六年九月四日向上訴人購買坐落於台北縣永和市○○段
    一至四、二四、二四─二、四０、四０─二、四一地號及同市○○段一七二地號
    土地上之「天琴」大廈預售屋Ａ２棟第三樓房屋一戶，房地總價一千四百六十一
　　萬元，雙方訂有房屋、土地預定買賣合約書(下稱系爭合約書)；上訴人應於開工
　　日起七百個工作天內完工，被上訴人已依系爭合約書附件三之一、三之二房屋暨
　　土地買賣分期付款表之繳款期限繳納分期款至八十七年十月止，共支付價金二百
　　四十八萬元，系爭房屋於八十九年十二月十九日取得使用執照等情，已據被上訴
　　人提出系爭合約書、連線郵局電腦託收票據收據、郵局劃撥儲金存款收據、上訴
　　人開立之統一發票及台北縣工務局八十九永使字第一○三五號使用執照等文件為
　　證，並為上訴人所不爭執，堪信被上訴人此部分之主張為真正。又被上訴人主張
　　解除契約，依回復原狀及損害賠償之法律關係請求上訴人給付三百五十萬元 (已
　　繳納價金二百四十八萬元、違約金七十五萬元及精神慰撫金二十七萬元) 本息部
　　分，經原審為其敗訴判決後，並未聲明不服，僅上訴人就原判決酌減違約金而命
　　其給付被上訴人一百零一萬九千元本息部分提起上訴，故而本院僅得就原判決有
　　關違約金之酌減是否適當為審究。
四、次按「甲方（即被上訴人）如有(1)、依本約第五條經乙方（即上訴人）通知繳付
    價款或費用，如逾一個月或逾使用執照核發一個月仍未給付者；(2)、經乙方通知
    辦理貸款手續．．．逾期達七日以上，經乙方催告仍未配合辦理者．．．，乙方
    得解除本契約，甲方無條件同意所繳全部價款作為乙方重新出售本戶房屋所需費
    用及稅捐之抵價及損害賠償金和違約金．．．」為系爭合約書第十三條第一項所
    明定（見原審卷第二八頁）。本件上訴人主張伊於系爭建物取得使用執照後，即
    先後於九十年三月二十二日、九十年四月四日通知被上訴人辦理貸款手續或以現
    金一次付清銀行貸款金額，惟被上訴人均未依約辦理，伊乃於九十年四月三十日
    函告被上訴人解除系爭合約等語，業據上訴人提出九十年三月二十二日、九十年
    四月四日及九十年四月三十日寄發之存證信函各一件為證 (見原審卷第七四至八
    三頁) ，且為被上訴人所不爭執，則上訴人依系爭合約書第十三條第一項之約定
    解除系爭房地之買賣契約，即屬合法。從而，上訴人主張將被上訴人已繳價金充
    作違約金沒收，尚非無稽。惟約定之違約金額過高者，法院得減至相當之金額，
    民法第二百五十二條定有明文；又「當事人約定契約不履行之違約金過高者，法
    院固得依民法第二百五十二條以職權減至相當之數額，然是否相當仍須依一般客
    觀事實、社會經濟狀況及當事人所受損害情形，以為酌定標準，而債務已為一部
    履行者，亦得比照債權人所受利益減少其數額。」最高法院四十九年台上字第八
    ○七號判例要旨足資參照，此與契約自由之保護無涉。雖上訴人否認違約金之約
    定過高，並辯稱系爭建物已依約完工，被上訴人拒不依約辦理銀行貸款手續，亦
    未以現金一次付清應向銀行貸款之金額，伊解除買賣契約而沒收被上訴人已繳價
    金二百四十八萬元，尚不及伊所受損害之總額，無違約金過高之情事云云。惟查
    ：
(一)、本件系爭不動產買賣總價高達一千四百六十一萬元，而在發生「國揚事件 (財
      務危機) 」前，被上訴人均遵期繳納房地價款，有被上訴人用以支付價款連線
      郵局電腦託收票據收據、郵局劃撥儲金存款收據及上訴人所開立之統一發票等
　　　文件在卷可憑(見原審卷第八五至九六頁、第一四五至一四七頁)，並為上訴人
　　　所不爭執。且上訴人於八十七年間因財務困難停工之際，被上訴人曾數次向上
　　　訴人查詢系爭房地完工之相關事宜，均不得其要，因而對上訴人之信賴頓失，
　　　乃於八十九年三月依上訴人之天琴說明會（過程概述）附件五之律師說明內容
　　　所載，向上訴人公司登記欲解除兩造間之買賣契約，有上訴人提出之天琴說明
　　　會（過程概述）在卷可稽(見原審卷第十至十二頁)，復為上訴人所不爭執。足
      見系爭買賣契約雖因被上訴人未繼續繳款而遭上訴人解除，究與一般消費者因
      市場上不動產價格波動或因個人資力而不願繼續履約之違約情形有別。
(二)、又上訴人雖辯稱因被上訴人違約不給付價金，致上訴人受有系爭房地總價金百
      分之三十管銷費用及百分之十四利潤之損害云云。然依財政部賦稅署八十八年
      六月二十八日台稅一發字第八八一○九六一二九號函所示，八十六年度房屋興
      建投資業之同業利潤標準雖列毛利率為百分之四十四，惟費用率為百分之三十
　　　，淨利率為百分之十四，有該函在卷可稽(見原審卷第二一四頁)。費用率百分
　　　之三十，乃興建房屋所需之相關費用，系爭房地之買賣契約解除後，上訴人既
　　　仍保有係爭房地之所有權，自無興建費用之損失。況所謂淨利率百分之十四，
　　　雖係房屋興建投資業於該年度之同業利潤標準，惟上訴人並未舉證證明於本件
　　　房地之交易中可獲百分之十四以上之利潤，是該同業利潤標準僅可供同業間興
　　　建房屋之獲利參考，對於個案尚無拘束力可言，本件尚難以之為計算上訴人所
　　　失利益之依據。
(三)、次查，中華民國建築投資商業同業公會全國聯合會依內政部八十五年二月十六
　　　日台(八五)內地字第八五七三六五四號函所印製之預售買賣契約書範本第二十
　　　二條關於違約之處罰，雖記載：「買方違反第七條第二款之規定者 (按即付款
　　　約定) ，賣方得沒收依房地總價款百分之二十計算之金額，但沒收之金額已超
　　　過已繳納價款者，則以已繳納價款為限，買賣雙方並得解除本契約」等字句，
　　　有該範本在卷可憑 (見原審卷第二一八頁）。惟此僅係中華民國建築投資商業
　　　同業公會全國聯合會依內政部八十五年二月十六日台(八五)內地字第八五七三
　　　六五四號函所印製供參考之範本而已，於個案亦無拘束力可言，是以上訴人主
　　　張依該範本所訂違約處罰之規定計算本件違約金，亦非可採。
(四)、再上訴人雖辯稱系爭房地(含停車位)已於九十年十一月五日出售於訴外人陳慶
　　銘，總價金一千三百六十五萬元，扣除停車位價金一百六十五萬元，系爭房地再
　　行出售之價金為一千二百萬元，所失利益為二百六十一萬元，且系爭房地係委由
　　訴外人朗訊實業有限公司(下稱朗訊公司)代為銷售，給付之銷售酬金為六十萬元
　　，故伊再行出售系爭房地之損失合計為三百二十一萬元，本件並無違約金過高之
　　情事云云。然查，違約金之約定，雖不因契約之解除而隨同消滅，惟依民法第二
　　百六十條規定意旨推之，其因契約解除所生之損害，並不在斟酌之列，最高法院
　　八十六年度台上字第一○八四號判決要旨亦足參照。是以上訴人主張以再行出售
　　系爭房地之價差及銷售佣金作為違約金，因屬解約所生之損害，自不在斟酌之範
　　疇。
(五)、末按上訴人解除系爭房地之買賣契約時，被上訴人已繳交二百四十八萬元之價
      金，係因發現上訴人發生財務危機而對上訴人失去信賴感，始未再繼續繳交價
      款，已如前述，是以被上訴人係為一部之履行後始違約而不再續繳價款。本院
      審酌上訴人解除系爭房地之買賣契約，雖受有之前為銷售系爭房地所支付之廣
      告費、人事費、水電費及各項規費等損失，惟上訴人已自被上訴人處受領二百
      四十八萬元之價款，亦受有相當之孳息利益，並衡諸近年之房地產價格普遍疲
      軟，上訴人所受損害等一切情狀，認本件違約金以系爭房地總價額百分之十即
      一百四十六萬一千元為適當，上訴人將被上訴人已繳價金二百四十八萬元全數
      充作違約金沒收，自屬過高而應予酌減，是以被上訴人請求上訴人將已繳價金
      逾一百四十六萬一千元部分即一百零一萬九千元返還，即屬有據。
四、綜上所述，被上訴人依不當得利之法律關係，請求上訴人給付被上訴人一百零一
    萬九千元，及自起訴狀繕本送達之翌日即九十年五月八日起至清償日止按年息百
    分之五計算之利息，洵屬正當，應予准許，原審為上訴人敗訴判決，並無違誤，
    上訴意旨指摘原判決此部分不當，求予廢棄改判，為無理由，應予駁回上訴。又
    本件事證已臻明確，兩造其餘攻擊、防禦方法經審酌後，認與判決結果不生影響
    ，無逐一論述之必要，附予敘明。
據上論結，本件上訴為無理由，依民事訴訟法第四百四十九條第一項、第七十八條，
判決如主文。
中　　　華　　　民　　　國　　九十一　　年　　　五　　　月　　二十八　　日
　　　　　　　　　　　　　　　　民事第十六庭
　　　　　　　　　　　　　　　　　　審判長法　官　阮　富　枝
　　　　　　　　　　　　　　　　　 　　　 法　官　吳　麗　惠
                                          法　官　黃　豐　澤
右正本係照原本作成。
不得上訴。
中　　　華　　　民　　　國　　九十一　　年　　　五　　　月　　三十 　　 日
　　　　　　　　　　　　　　　　　　　　　書記官　廖　麗　蓮
